【裁判字號】    98,審再易,57
【裁判日期】    981117
【裁判案由】    再審之訴
【裁判全文】
臺灣臺北地方法院民事判決            98年度審再易字第57號
再審原告    甲○○
訴訟代理人  張旭業律師
            楊珮君律師
再審被告    乙○○
上列當事人間請求返還借款事件，再審原告對於本院民國98年8
月26日98年度簡上字第276 號確定判決提起再審之訴，本院判決
如下：
    主  文
再審之訴駁回。
再審訴訟費用新臺幣捌仟壹佰元由再審原告負擔。
    理  由
一、本件再審原告於民國98年9 月1 日收受本院98年度簡上字第
    276 號確定判決書，並於98年9 月29日提起本件再審之訴，
    未逾民事訴訟法第500 條第1 項規定之30日不變期間，再審
    原告提起本件再審之訴，係屬合法，先予敘明。
二、本件再審原告提起再審意旨略以：依證人蔡京媛於前審98年
    6 月19日準備程序所證，再審被告本欲向蔡京媛借款新臺幣
    （下同）50萬元，因蔡京媛沒錢，乃向再審被告建議向其姊
    即再審原告借款，且蔡京媛於前審第一審亦證稱再審被告向
    蔡京媛借不到錢時，曾要求蔡京媛向其親人借款，而再審原
    告借予再審被告系爭款項後，再審原告還託蔡京媛要求再審
    被告還錢，再佐以再審原告係用50萬元兌換美金直接匯入再
    審被告在大陸中國銀行鯉城分行之帳戶，足認蔡京媛有轉介
    再審被告向再審原告借款，並代再審原告催告再審被告還款
    ，原確定判決卻以蔡京媛並未參與兩造借款之事，不足以證
    明再審被告有向再審原告借款之情事，自有違論理法則，構
    成民事訴訟法第496 條第1 項第1 款之再審事由。又華緹國
    際開發公司（下稱華緹公司）之金錢流向，有其在國泰世華
    銀行之匯款明細及大輾公司之人員及資料可資證明，惟該等
    資料不在再審原告保管中，再審原告得依民事訴訟法第346
    條聲請法院命國泰世華銀行及大輾公司提出，該等證據係屬
    民事訴訟法第496 條第13款之未經斟酌之證物，亦為民事訴
    訟法第497 條足以影響判決之重要證物，是原確定判決亦有
    民事訴訟法第496 條第13款及第497 條規定之再審理由等情
    。並聲明：(一)原確定判決廢棄。(二)再審被告應給付再審原告
    50萬元及自97年11月29日起至清償日止，按年息5%計算之利
    息。
三、按民事訴訟法第496 條第1 項第1 款所謂適用法規顯有錯誤
    ，係指確定判決所適用之法規，顯然不合於法律規定，或與
    司法院現尚有效及大法官會議之解釋，或本院尚有效之判例
    顯然違反，或消極的不適用法規，顯然影響判決者而言。不
    包括認定事實錯誤、取捨證據失當、判決不備理由及在學說
    上諸說併存致發生法律上見解歧異等情形在內。經查，再審
    原告主張原確定判決認定證人蔡京媛對於再審被告究有無向
    再審原告借款、借得金額為何、如何支付等情，皆未實際參
    與及見聞，僅透過再審原告轉述才知再審被告曾借款50萬元
    ，不足為兩造間確已成立消費借貸關係之佐證，乃違反論理
    法則云云，並未具體指摘其所謂論理法則之旨趣，且觀其所
    述內容，核屬上開認定事實、取捨證據之問題，並非適用法
    規顯有錯誤之範疇。況且，縱參酌證人蔡京媛所證其曾轉介
    再審被告向再審原告借款，並代再審原告催告再審被告還款
    等節，蔡京媛亦僅係事前建議再審被告可向再審原告借款，
    事後曾代再審被告向再審原告催告，就再審原告向再審被告
    之詳情並未親自見聞，原確定判決認其證詞不足證明再審被
    告確有向再審原告借款50萬元，亦無與事理相悖之處。再審
    原告主張原確定判決有民事訴訟法第496 條第1 項第1 款之
    再審事由之再審事由，洵屬無據。
四、次按民事訴訟法第496 條第13款所謂當事人發現未經斟酌之
    證物，係指前訴訟程序事實審之言詞辯論終結前已存在之證
    物，因當事人不知有此，致未經斟酌，現始知之者而言（最
    高法院32年上字第1247號判例意旨參照）。是事實審言詞辯
    論終結前未存在之證物，或已存在並能利用而不提出，或已
    提出之證物，均不得據為本款之再審理由。經查，再審原告
    主張可聲請法院命國泰世華銀行及大輾公司提出華緹公司金
    錢流向之人員及資料，故認原確定判決有前揭「發現未經斟
    酌之證物或得使用該證物」之再審事由云云。惟查，其所謂
    人員非屬證物，並無適用上開法條規定之餘地，又再審原告
    所主張之華緹公司金錢流向之資料等證物，亦無前揭判例所
    指「不知有此，致未經斟酌，現始知之」之情形，自不得據
    為該款之再審理由。
五、又按民事訴訟法第436 條之7 、第497 條所規定之「就足以
    影響於判決之重要證物漏未斟酌」，係指前訴訟程序第二審
    言詞辯論終結前，已經存在並已為聲明之證物，原確定判決
    未調查，且未於判決理由中說明其無調查、斟酌之必要，或
    雖經調查而未於判決中斟酌，且須足以影響裁判結果而言。
    經查，再審原告於前審並未聲請法院命國泰世華銀行及大輾
    公司提出華緹公司金錢流向之人員及資料，揆諸上開說明，
    原確定判決自無就足以影響於判決之重要證物漏未斟酌之情
    形，再審原告據此提起再審之訴，亦無足採。
六、從而，本件再審原告主張之事實，並無民事訴訟法第496 條
    第1 項第1 款、第13款、第497 條、第436 條之7 所規定之
    情形，其指摘原確定判決不當，求予廢棄改判云云，顯無理
    由，爰依同法第502 條第2 項規定，不經言詞辯論，逕予判
    決駁回。
據上論結，再審原告之訴顯無理由，依民事訴訟法第502 條第2
項、第78條，判決如主文。
中    華    民    國    98    年    11    月    17    日
              民事第六庭審判長  法  官  朱漢寶
                                法  官  黃柄縉
                                法  官  劉又菁
以上正本係照原本作成。
本判決不得上訴。
中    華    民    國    98    年    11    月    18    日
                                書記官  潘惠梅

司法院資訊處製作；財團法人民間司法改革基金會備份。
